【裁判字號】    88,訴,1068
【裁判日期】    890502
【裁判案由】    侵權行為損害賠償
【裁判全文】
臺灣彰化地方法院民事判決  八十八年度訴字第一○六八號
    原      告  丁○○
                己○○
    右二人共同
    訴訟代理人  林世祿律師
    複代理人    甲○○      住.
    被      告  丙○○      住.
                戊○○      住.
                乙○○      住.
    右三人共同
    訴訟代理人  巫瑞村律師
    複代理人    陳慧烈律師
右當事人間請求侵權行為損害賠償事件，本院判決如左：
    主      文
原告之訴暨假執行之聲請均駁回。
訴訟費用由原告負擔。
    事      實
甲、原告方面：
  一、聲明：
  （一）被告應連帶各給付原告新台幣四百二十五萬元及自起訴狀繕本送達翌日起至
        清償日止按年息百分之五計算之利息
  （二）願供擔保請求宣告假執行。
  二、陳述：
  （一）坐落彰化縣田中鎮○○段第一一三地號土地，乃原告與訴外人歐春堂信託於
        被告戊○○名下，詎被告戊○○為求脫產，竟與被告丙○○、乙○○就系爭
        第一一三號土地共同設定不實抵押新台幣（下同）一千二百萬元，以致造成
        原告無法求償，甚且使上開一一三地號土地之信託權利負有抵押，使原告各
        一百二十五萬元債權無法求償，及負有一千二百萬元抵押之四分之一即三百
        萬元之負擔，故合計損失四百二十五萬元，爰依民法第一百八十四條之規定
        ，請求如訴之聲明。
  （二）被告等以背於善良風俗之方法（即設定假抵押），以致原告債權無法求償，
        被告應賠償原告各一百二十五萬元及年息百分之五之利息。
  （三）系爭第一一三地號土地，被告戊○○之持分各有四分之一為原告所有，但卻
        設定一千二百萬元之抵押債權，而其四分之一即三百萬元。
  （四）按侵權行為時效，以知悉後二年，而非以登記時，被告所謂時效已完成即有
        誤會。
  三、證據：提出刑事判決書二件、民事判決書二件及本院民事執行處通知一件（均
      影本）為證。
乙、被告方面：
  一、聲明：求為判決駁回原告之訴暨假執行之聲請；如受不利判決，願供擔保請准
      宣告免假執行。
  二、陳述：
  （一）查被告戊○○係於民國八十五年五月間，提供系爭第一一三地號土地與被告
        乙○○設定抵押權擔保，至同年六月間依法登記有案，原告遲至八十七年十
        月間始提起本件訴訟，依民法第一百九十七條第一項之規定，其請求權已罹
        於二年時效而消滅，被告自得以時效完成相抗辯。
  （二）依刑事訴訟法第四百八十七條規定，得附帶於刑事訴訟程序提起民事訴訟者
        ，以因犯罪而受有損害時為限，所謂因犯罪而受有損害，第一要受有損害，
        第二要其損害因於人之犯罪而受者。查被告戊○○等確有向被告乙○○借貸
        ，而提供系爭第一一三地號等土地設定抵押擔保，並無偽造文書之情事。況
        被告等係於原告聲明終止與戊○○間之信託關係後，始設定抵押權擔保，且
        系爭第一一三地號土地，迄今尚未因系爭抵押權之設定而被法院拍賣，原告
        亦未因之而受有損害，至於原告所主張各一百二十五萬元之損失，乃另筆土
        地損失之問題，非因本件設定抵押結果所受之損害，是原告提起本件訴訟，
        顯與附帶民事訴訟之要件不合。
丙、本院依職權調閱八十六年度執字第三七七號民事執行卷及八十七年度易字第一六
    四三號刑事卷。
    理      由
一、查坐落彰化縣田中鎮○○段第一一三地號土地，乃原告與訴外人歐春堂信託登記
    於被告戊○○名下，持分各為四分之一，嗣被告戊○○於八十五年五月三日，委
    由代書，前往彰化縣田中地政事務所，以系爭第一一三地號土地與同段四三二地
    號土地共同為權利標的，設定本金最高限額一千二百萬元之抵押權予被告乙○○
    ，以擔保被告乙○○對於被告戊○○、丙○○之債權額一千二百萬元，並於同年
    六月十日為設定登記等情，為兩造所不爭，復有原告所提出之台灣高等法院台中
    分院八十二年度上字第六九一號民事判決書影本可稽，並經本院依職權調閱八十
    六年度執字第三七七號民事執行卷及八十七年度易字第一六四三號刑事卷，核對
    各該卷內所附之土地登記簿謄本暨抵押權設定登記申請書、案件補正通知書、抵
    押權設定契約書、切結書等影本屬實。
二、次查，被告戊○○前因將亦屬原告信託登記於其名下，持分各為四分之一，坐落
    同地段一二八０第號土地，以五百萬元出售並移轉登記予訴外人馬榮祥，而經本
    院以八十五年度訴字第二二七號民事判決，判命被告戊○○應各給付原告一百二
    十五萬元確定在案；嗣原告即執此執行名義，以系爭第一一三地號土地為執行標
    的，向本院聲請強制執行，惟該土地經鑑價後僅值五百九十六萬三千一百三十四
    元，尚不足清償上開債權額一千二百萬元之最高限額抵押權，雖原告復追加查封
    屬原告戊○○所有，坐落同地段四三二、四五四及四五五地號等三筆土地，因被
    告乙○○即抵押權人以其債權聲明參予分配，原告為普通債權人自覺拍賣無實益
    ，因而聲請執行法院核發債權憑證，使其各一百二十五萬元之債權迄未受償等情
    ，亦經本院調閱八十六年度執字第三七七號民事執行卷查明。
三、按前開本金最高限額一千二百萬元之抵押，原告主張係因被告戊○○唯恐系爭第
    一一三地號土地遭原告執行，而與被告丙○○、乙○○出於通謀之虛偽意思表示
    所設定乙節，業經本院八十七年度易字第一八００號、八十七年度易字第一六四
    三號、台灣高等法院台中分院八十八年度上易字第三二七六號、八十九年度上易
    字第三五一號刑事判決確定在案，有各該刑事判決書附卷可佐，堪信為真實。
四、次按，原告確因被告間不實之抵押權設定，使其債權額各一百二十五萬元於八十
    六年度執字第三七七號執行事件中無法受償，並造成其等信託於被告戊○○名下
    之系爭第一一三地號土地，受有一千二百萬元之最高限額抵押權登記之不利益，
    惟按關於侵權行為損害賠償之請求權，以實際上受有損害為成立要件，是本件原
    告聲明是否為有理由，端視原告是否實際上受有損害而斷：
（一）因侵權行為所生之損害賠償請求權，自請求權人知有損害及賠償義務人時起，
      二年間不行使而消滅，民法第一百九十七條第一項前段定有明文。查上揭之最
      本金一千二百萬元之最高限額抵押，依土地謄本所載，固於八十五年六月十日
      業已為設定登記，惟原告係於八十六年一月二十日聲請強制執行，同月十一日
      申請得系爭第一一三地號土地之登記簿謄本，是時原告始知有此一最高限額抵
      押權之存在，嗣原告於本院八十七年度易字第一六四三號刑事案件審理時，於
      八十七年十月十七日依侵權行為法則附帶提起本件之民事訴訟，是二年之消滅
      時效顯未完成，被告以時效完成所為之抗辯，自不足採，先予陳明。
（二）第以被告間並無債權債務關係，而於八十五年六月十日，以系爭第一一三地號
      土地與同段四三二地號土地共同為權利標的，所設定之本金最高限額一千二百
      萬元之抵押權之事實，業經證明為虛偽不實，已如前述，參照最高法院六十七
      年度第五次民事庭庭推總會決議（二）之意旨：「債務人欲免其財產被強制執
      行，與第三人通謀而為虛偽意思表示，將其所有不動產為第三人設定抵押權，
      債權人可依侵權行為之法則，請求第三人塗銷登記，亦可行使代位權，請求塗
      銷登記，兩者任其選擇行使之」，又最高法院六十九年度第九次民事庭會議決
      議（三）並謂：「債務人與第三人通謀移轉其財產，其目的雖在使債權無法實
      現，而應負債務不履行之責任，但將自己之財產予以處分，原可自由為之，究
      難謂係故意不法侵害債權人之權利，故與侵害債權之該第三人不能構成共同侵
      權行為」，而系爭第一一三地號土地，既信託登記於被告戊○○名下，被告戊○○當可自由處分，至是否違反雙方之信託契約，則屬另一問題，原告自應訴
      請被告乙○○塗銷前揭之抵押權登記。
（三）又系爭第一一三地號土地既未經拍賣，有本院八十六年度執字第三七七號民事
      執行卷可考，被告間所謂之抵押權設定行為，雖係出於通謀虛偽意思表示，惟
      原告之債權，顯未發生具體之損害；再系爭第一一三地號土地經鑑定後值五百
      九十六萬三千一百三十四元，前揭之最高限額抵押權經除去後，其餘之抵押權
      人之債權額，並不致影響原告普通債權受償之機會，況被告戊○○另有同段第
      四三二、四五四及四五五地號等三筆土地可供清償，原告之債權自可獲得滿足
      。
五、綜上，被告等之行為既未使原告之債權發生損害，自與侵權行為之構成要件不符
    ，從而原告本於侵權行為之法律關係，求為判決如其聲明所示，要無理由，應予
    駁回。原告之訴既經駁回，其假執行之聲請因失所附麗，應併予駁回。
六、結論：本件原告之訴，為無理由，並依民事訴訟法第七十八條，判決如主文。
中      華      民      國    八十九    年      五      月      二      日
                                        台灣彰化地方法院民事第一庭
~B法      官  王義閔
右為正本係照原本作成。
如不服本判決，應於判決送達後二十日內向本院提出上訴狀。
~B法院書記官  林淑女
中      華      民      國    八十九    年      五      月      二      日


司法院資訊處製作；財團法人民間司法改革基金會備份。
